【裁判字號】    98,訴,499
【裁判日期】    990202
【裁判案由】    遷讓房屋等
【裁判全文】
臺灣嘉義地方法院民事判決               98年度訴字第499號
原      告  嘉義縣政府
法定代理人  乙○○
訴訟代理人  汪玉蓮律師
複 代理 人  甲○○
被      告  丙○○
上列當事人間因請求遷讓房屋等事件，本院於民國99年1月19日
言詞辯論終結，判決如下：
  主  文
被告應將建號為嘉義市○○段車店小段1235號之房屋（門牌為嘉
義市○○路79號5樓3）騰空遷讓交還原告。
被告應給付原告新臺幣肆拾壹萬捌仟佰捌拾元，及自民國九十
八年十月三日起至清償日止，按年息百分之五計算之利息，並自
民國九十八年十月三日起至遷讓交還前項房屋之日止，按月給付
原告新臺幣陸仟玖佰柒拾元。
訴訟費用新臺幣玖仟玖佰壹拾元由被告負擔。
本判決原告如以新臺幣拾萬元為被告供擔保後得假執行。
  事實及理由
壹、程序部分
一、按當事人喪失訴訟能力或法定代理人死亡或其代理權消滅者
    ，訴訟程序在有法定代理人或取得訴訟能力之本人，承受其
    訴訟以前當然停止；前條所定之承受訴訟人，於得為承受時
    ，應即為承受之聲明；聲明承受訴訟，應提出書狀於受訴法
    院，由法院送達於他造，民事訴訟法第170 條、第175條第1
    項、第176 條分別定有明文。經查，原告之法定代理人原為
    陳明文，嗣於訴訟繫屬中變更為乙○○，業據其於99年1月6
    日具狀由乙○○承受訴訟，並由本院向被告送達民事聲明承
    受訴訟狀繕本，揆諸前揭規定，核無不合，應予准許。
二、本件被告經合法通知，未於言詞辯論期日到場，核無民事訴
    訟法第386 條所列各款情形，爰依原告之聲請，由其一造辯
    論而為判決。
貳、實體部分
一、原告主張：
（一）本件建號為嘉義市○○段車店小段1235號之房屋（門牌為
      嘉義市○○路79號5樓3，門牌整編前為嘉義市車店里車店
      6 之159號5樓3，下稱系爭房屋）為原告所有，係屬於嘉
      義市「興嘉國宅」，於民國（下同）75年11月3日訴外人
      丁○○（已與原告達成和解）向原告訂購系爭房屋，當時
      僅繳納定金新台幣（下同）2萬元，尚未繳納頭期款及完
      成購買程序，即由丁○○與其前夫即被告逕行遷入居住使
      用。惟事後丁○○並未依約完成購買程序，至97年12月11
      日原告與丁○○就上述議題再開協調會，丁○○表示其於
      79年7月11日已與被告離婚，並於當日搬離系爭房屋，目
      前亦無資力買受系爭房屋。經查，截至目前為止，系爭房
      屋仍由被告占有使用，然被告與原告之間並無任何契約存
      在，故其並無任何占有系爭房屋之權源，原告遂以98年7
      月23日之存證信函請被告將系爭房屋騰空並返還原告，惟
      被告仍置之不理。按「所有人對於無權占有或侵奪其所有
      物者，得請求返還之」，民法第767條第1項前段定有明文
      ，被告無法律上合法權源占用系爭房屋，原告自得本於所
      有權人之地位，依上開規定請求被告返還系爭房屋。
（二）復按「無法律上之原因而受利益，致他人受損害者，應返
      還其利益」，民法第179 條前段定有明文，又無權占用他
      人之房屋，可能獲得相當於租金之利益為社會通常觀念，
      是被告無權占用系爭房屋，依通念可獲得相當於租金之利
      益，係屬無法律上原因受有利益，致原告受有損害，爰依
      不當得利之法律關係，請求被告返還占用系爭房屋期間所
      受相當於租金之利益。而系爭房屋屬國民住宅，其租金請
      求之計算依據，依「臺灣省出租國民住宅租金額計算方式
      」之規定，系爭房屋每月租金以6,973 元計算，是以被告
      需給付原告回溯5年相當於租金之損害賠償共418,380元，
      以及自起訴狀繕本送達之翌日起至交還系爭房屋之日止，
      按月給付原告相當租金之不當得利每月6,973 元，並聲明
      ：如主文所示。
二、被告方面：被告未於言詞辯論期日到場，亦未提出書狀作何
    聲明或陳述，僅於98年10月16日本院會同兩造前往系爭房屋
    勘驗時，陳稱：系爭房屋目前由伊占有使用中，時間已長達
    21年，屋內傢俱及物品均係伊所有等語。
三、本院之判斷：
（一）原告起訴主張系爭房屋為其所有，約從79年間起，系爭房
      屋即遭被告無權占用迄今，原告於98年7 月23日寄發存證
      信函請被告將系爭房屋騰空並返還原告，惟被告均置之不
      理等事實，業據原告提出建物登記第二類謄本、嘉義縣政
      府函文、存證信函、掛號函件執據等影本為憑，並經本院
      於98年10月16日會同兩造前往系爭房屋勘驗時，當場係由
      被告應門等情相符，亦有本院勘驗筆錄1 份可參；而被告
      已於相當時期受合法之通知，未於言詞辯論期日到場，亦
      未提出書狀爭執，依民事訴訟法第280條第3項準用同條第
      1 項規定，視同自認，從而原告上開主張，堪信為真正。
（二）按所有人對於無權占有或侵奪其所有物者，得請求返還之
      ；對於妨害其所有權者，得請求除去之，有妨害其所有權
      之虞者，得請求防止之，民法第767 條定有明文。查系爭
      房屋為原告所有，被告無正當權源占有使用系爭房屋，已
      如前述，是原告本於所有權，請求被告應將系爭房屋遷讓
      交還原告，自屬可採，應予准許。
（三）按無法律上之原因而受利益，致他人受損害者，應返還其
      利益，雖有法律上之原因，而其後已不存在者，亦同，民
      法第179 條定有明文；故得請求之範圍，應以對方所受之
      利益為限，而無權占有他人土地，可獲得相當於租金之利
      益，為社會通常觀念（最高法院61年度台上字第1695號判
      例可資參照）。查系爭房屋為原告所有，業經被告無權占
      有長達20餘年，又被告繼續占有使用系爭房屋，足致原告
      受有無法使用收益系爭房屋之損害，且其占有系爭房屋之
      事實狀態，於返還房屋前，僅履行期未到，非履行期條件
      未成就，且被告有到期不履行之虞，故原告就此履行未到
      前之不當得利提起將來給付之訴，即請求自起訴狀繕本送
      達翌日起至遷讓交還該房屋之日止，相當於租金之不當得
      利，揆之前揭說明，於法相符，應屬正當。至於相當租金
      之不當得利之計算，本院斟酌系爭房屋屬於嘉義市「興嘉
      國宅」，而嘉義市興嘉二、三、四村國宅依原告遵照行政
      院內政部頒布「臺灣省出租國民住宅租金額計算方式」之
      規定，核算出上開國宅租金為每月6,973 元，此有嘉義縣
      政府函、臺灣省出租國民住宅租金額計算方式、嘉義市興
      嘉二、三、四村國宅租金核算標準附卷可憑，是原告主張
      相當租金之不當得利以每月6,973 元計算，應屬可採。準
      此，原告請求被告給付93年10月3日起至98年10月2日止相
      當租金之不當得利418,380元（計算式為：每月6,973元×
      12月×5年＝418,380元），及自起訴狀繕本送達翌日即98
      年10月3日起至交還房屋時止，按年息百分之5計算之利息
      ，暨另請求自98年10月3 日起至遷讓交還房屋之日止，按
      月給付相當租金之不當得利每月6,973元，均應准許。
四、綜上所述，被告既無權占用系爭房屋，則原告本於所有權人
    之地位，自得請求被告遷讓交還系爭房屋；又被告無權占用
    原告所有系爭房屋，使原告受有不能使用之損害，被告亦有
    相當租金之不當得利，原告自得對之為請求。從而，原告依
    民法第767 條物上請求權之法律關係，請求被告遷讓交還系
    爭房屋，並依民法第179 條不當得利之法律關係，請求被告
    給付如主文第二項所示相當租金之不當得利，為有理由，均
    應准許。
五、本件訴訟費用額確定為9,910元，應由敗訴之被告負擔，爰
    判決如主文第三項。
六、原告陳明願供擔保，聲請宣告假執行，核無不合，爰酌定相
    當擔保金額准許之。
七、據上論結，本件原告之請求為有理由，依民事訴訟法第385
    條第1項，第78條、第87條第1項，判決如主文。
中    華    民    國    99    年    2     月    2    日
                  民一庭法  官  周俞宏
以上正本係照原本作成
如對本判決上訴須於判決送達後20日內向本院提出上訴狀
中    華    民    國    99    年    2     月     2   日
                            書記官  劉怡欣

司法院資訊處製作；財團法人民間司法改革基金會備份。
